臺灣板橋地方法院民事判決　　　　　　　　　　　　九十三年度訴字第一四０八號
　　原　　　告　　戊○○
　　兼訴訟代理人　己○○
　　原　　　告　　丁○○
　　被　　　告　　丙○○
　　兼法定代理人　乙○○
　　右二人共同
　　訴訟代理人　　甲○○
右當事人間請求侵權行為損害賠償事件，經本院刑事庭裁定移送（九十三年度交附民
字第三六號），於民國九十三年十一月九日言詞辯論終結，判決如左：
    主    文
被告應連帶給付原告己○○新台幣壹拾壹萬壹仟捌佰肆拾陸元及自民國九十三年四月
三日起至清償日止，按週年利率百分之五計算之利息。
原告其餘之訴駁回。
訴訟費用由被告連帶負擔百分之七、原告戊○○、丁○○各負擔百分之三十，餘由原
告己○○負擔。
    事實及理由
一、原告起訴主張：被告丙○○於民國九十二年六月二日騎機車經過台北縣樹林市○○路二四八巷口，撞到原告之父親簡文山，致簡文山送醫不治於同年六月六日死
    亡，被告丙○○並經提起公訴。惟被告丙○○自案發至今均未與原告商談賠償事
    宜。爰依民法第一百九十二條第一項、第一百九十四條及第一百八十七條之規定
    ，請求被告連帶賠償以下損害：
    (一)殯葬費用：原告己○○有為簡文山支出殯葬費用新台幣（下同）十五萬九千七
      百八十元，此部分應由被告賠償。
    (二)精神慰撫金：原告驟失父親，精神倍感痛苦，爰各請求被告賠償一百萬元。
    是原告請求被告賠償之金額為，原告己○○一百十五萬九千七百八十元、原告丁○○、戊○○各一百萬元。但因原告有受領汽車強制險之給付各三十五萬元，故
    本件原告僅請求被告賠償原告己○○六十五萬九千七百八十元、原告丁○○、戊○○各五十萬元。並聲明：被告應連帶給付原告己○○六十五萬九千七百八十元
    、原告丁○○、戊○○各五十萬元，及自起訴狀繕本送達翌日起至清償日止，按
    年息百分之五計算之利息。
二、被告則以：被告丙○○乃基於信賴原則而行駛，應無過失責任存在。簡文山無照
    酒後駕車，且疏未注意車前狀況，方為事故主因，被告丙○○縱有過失，亦得依
    民法第二百十七條之規定，減輕或免除賠償責任。被告對於殯葬費用之金額不爭
    執，但原告己○○應就上開費用係其所支出，舉證以為證明。此外，原告所請求
    之慰撫金亦有過高等語資為抗辯。並聲明：請求駁回原告之訴。
三、兩造於本院九十三年十一月九日言詞辯論期日協議不爭執之事實為：
    原告之父簡文山於九十二年六月二日中午十二時二十分許駕車在台北縣樹林市○○路於中正路二四八巷交叉路口與被告丙○○所駕機車發生碰撞，簡文山因而硬
    腦膜下血腫及腦內出血死亡，並有支出喪葬費十五萬九千七百八十元。
四、本件經依民事訴訟法第二百七十條之一第一項第三款規定，整理並協議簡化爭點
    後，兩造同意就該協議簡化後之爭點為言詞辯論，依同法第二百七十條之一第三
    項之規定，本院僅須就兩造協議簡化之爭點為審究。本件兩造於本院九十三年十
    一月九日言詞辯論期日協議簡化之爭點為：
    (一)被告丙○○是否有任意左轉未注意車前狀況隨時採取必要之安全措施之過失以
      致肇事？
    (二)簡文山是否酒後無照駕車影響其注意能力，且亦疏未注意車前狀況，隨時採取
      必要之安全措施而與有過失？
    (三)簡文山之喪葬費用中十五萬九千七百八十元是否原告己○○所支付？
    (四)原告請求之慰撫金金額是否適當？
五、關於「(一)被告丙○○是否有任意左轉未注意車前狀況隨時採取必要之安全措施之
    過失以致肇事？」之爭點部分：
    (一)查被告丙○○於九十二年六月二日中午十二時二十分許，騎乘車號ＩＣＪ─六
      ０九號重型機車，沿臺北縣樹林市○○路自北往南方向行駛，騎至中正路與中
      正路二四八巷之交岔路口，已在該路口中心處完成左轉彎，欲繼續駛入中正路
      二四八巷時，恰巧中正路由南往北方向外側車道上有某休旅車見狀煞停，被告
      丙○○亦煞車後，被告丙○○係左轉車，原應讓直行車先行，且應注意車前狀
      況（即上開休旅車右後側可能有其他車輛循綠燈號誌欲穿越該路口），隨時採
      取必要之安全措施，而當時天氣晴、日間自然光線、路面乾燥無缺陷、無障礙
      物、視距良好，依被告丙○○之智識程度及當時情況，並無不能注意之情事，
      被告丙○○竟疏未注意車前狀況，見上開休旅車讓其先行後即貿然前進，適該
      休旅車右後方有簡文山（民國二十三年一月生）騎乘車號ＬＤ九─三五一號重
      型機車沿中正路自南往北行駛而來，因飲酒後駕車影響其注意能力，且無照駕
      駛，亦疏未注意車前狀況，隨時採取必要之安全措施，即穿越上開交岔路口，
      雙方閃避不及，被告丙○○騎乘之車號ＩＣＪ─六０九號重型機車車頭右側在
      該交岔路口內自南往北之外車道側，撞及簡文山上開機車之左側塑膠板，簡文
      山因此人車倒地而致硬腦膜下血腫及腦內出血，經送醫急救延至同年月六日上
      午十時三十分許仍不治死亡之事實，為台灣高等法院九十三年度交上易字第一
      九六號刑事確定判決所明白審認，此有刑事判決一份在卷可憑。
    (二)被告雖辯稱：其駕車乃基於信賴原則而行駛，應無過失責任存在云云。惟查，
      1.按汽車行駛時，駕駛人應注意車前狀況，並隨時採取必要之安全措施，道路
        交通安全規則第九十四條第三項定有明文。本件依道路交通事故現場圖、現
        場照片所示，被告丙○○及被害人簡文山所駕駛之車輛，均倒在臺北縣樹林
        市○○路與中正路二四八巷之交岔路口內靠中正路由南向北方向之外車道側
        ，已接近中正路二四八巷巷口處；對照卷附之車損及兩車擦痕高度比較照片
        （見台灣板橋地方法院檢察署九十二年度相字第六二四號相驗卷宗第六十二
        頁至第六十九頁），被告丙○○騎乘之ＩＣＪ─六０九號重型機車前輪右側
        擦痕高度與被害人簡文山騎乘之ＬＤ九─三五一號重型機車左側塑膠板擦痕
        高度相符；佐以被告丙○○於檢察官訊問時稱：「我自樹林中正路左轉中正
        路二四八巷，左轉前先停在外側車道，見同向車道都沒車才左轉，當時我車
        道是綠燈，騎到快近二四八巷巷口，即對向車道之外車道，有一休旅車直行
        往迴龍（即沿中正路自南向北行駛）踩煞車，我隨之煞車，他停在我右手邊
        ，我要起步，因沒看到有車，我就向前騎，我看到死者機車時已在我正前方
        ，我有煞車但已撞上死者車，我機車前輪撞上死者機車左邊車身中間位置，
        前輪之左邊或右邊撞上他我不知道，擦撞地是在中正路二四八巷口黃網線內
        。」之情節（見上開相驗卷宗第三十三頁至第三十四頁），足認被告丙○○
        已經在上開交岔路口中心處完成左轉彎，欲繼續前進時，因中正路自南向北
        外側車道有休旅車駛來，被告丙○○與休旅車駕駛均煞車後，被告丙○○係
        左轉車，並未讓直行車先行，且疏未注意車前狀況即貿然前進，致其騎乘之
        機車車頭右側撞及簡文山機車之左側塑膠板，則被告丙○○之駕車行為自屬
        有過失，並與簡文山之發生死亡之結果，有相當因果關係甚明。
      2.再按汽車駕駛人對於防止危險發生之相關交通法令規定，業已遵守，並盡相
        當之注意義務，以防止危險發生，始可信賴他人亦能遵守交通規則並盡同等
        注意義務，若因此而發生交通事故，方得以信賴原則為由免除過失責任，最
        高法院著有八四年台上字第五三六０號判例可資參照。被告丙○○於上開交
        岔路口完成左轉彎，欲繼續前進時，因疏未注意前方尚有簡文山駕駛之機車
        自中正路由南而北行來，即貿然前進，其並未遵守道路交通安全規則第九十
        四條第三項之規定，已如前述。再者，被告丙○○完成左轉彎後，其行徑方
        向係先橫越中正路由南往北車道，始能轉入中正路二四八巷，而當時中正路
        由南往北方向車道之行車號誌為綠燈乙節，業據被告丙○○於九十二年六月
        二日警詢中陳稱明確（見上開相驗卷九十二年六月二日偵訊筆錄），則被告
        丙○○當能預見其橫越中正路由南往北車道時，該車道上會有其他車輛依綠
        燈號誌行駛而來；被告丙○○亦確實因該方向車道上有休旅車駛來而煞車，
        被告丙○○係左轉車，原應讓直行車先行，且被告丙○○於再起步時，亦應
        特別注意該車道上有無其他車輛前來，然被告丙○○竟疏未注意，貿然前行
        ，自難認其對於危險之發生，已盡相當之注意義務。是被告丙○○援引信賴
        原則欲免除過失責任云云，並非可採。
      3.本件經送臺灣省臺北區車輛行車事故鑑定委員會鑑定結果，雖認被告丙○○
        駕駛重型機車行駛於同向三車道道路，未依道路交通安全規則第九十九條第
        一項第三款規定乙兩段方式進行左轉彎違規，為肇事主因云云，惟查，本件
        事故發生地點，為同向二車道道路，有現場照片在卷可徵（見相驗卷宗第七
        十頁至第七十二頁），鑑定意見書誤認為同向三車道，並因此認定被告丙○○未依兩段方式進行左轉彎違規云云，與事實不符，此部分無從採為判決之
        基礎。
    綜上，被告丙○○駕車有左轉車未讓直行車先行、疏未注意車前狀況之過失情事
    ，致簡文山死亡，其應負侵權行為損害賠償責任，應可認定。
六、關於「(二)簡文山是否酒後無照駕車影響其注意能力，且亦疏未注意車前狀況，隨
    時採取必要之安全措施而與有過失？」之爭點部分：
    查被害人簡文山於車禍發生後所採集酒精濃度，呼吸測試值為○．一五mg／L，
    血中濃度測定檢驗值為三一mg／DL（換算血液中之酒精含量BAC值為0.031%）乙
    節，此有酒精濃度檢測值影印黏貼表一份附於上開相驗卷可稽。而血液中之酒精
    含量值在0.15%-0.5%之間者，對駕駛行為與績效會有視線搖晃、駕駛人已進入恍
    惚狀態、判斷及理解與事實不符、駕駛不穩定等現象，此有「酒醉駕車應屬有罪
    」一文附於本卷內可憑。則被害人簡文山亦因飲酒後駕車，顯已影響其注意能力
    。又按汽車駕駛執照為駕駛汽車之許可憑證，道路交通安全規則第五十條定有明
    文。本件簡文山未領得駕駛執照，竟無照駕車，業已違反規定。又沿台北縣樹林
    市○○路自南往北穿越上開交岔路口，疏未注意已在該路口完成左轉彎、欲繼續
    駛入中正路二四八巷、由被告丙○○所駕駛之機車，顯有疏未注意車前狀況，隨
    時採取必要之安全措施之疏失，對於車禍之發生亦有過失。本件經送臺灣省臺北
    區車輛行車事故鑑定委員會鑑定結果，亦認簡文山駕駛普通重機車，未注意車前
    狀況，為肇事次因，亦有該委員會九十三年四月八日北鑑字第九二二二一六號函
    附鑑定意見書一份附於本院九十二年度交易字第五一一號刑事卷宗可憑。是原告
    主張簡文山於本件車禍，未與有過失云云，不足採取。
七、按不法侵害他人致死者，對於支出醫療及增加生活上需要之費用或殯葬費之人，
    亦應負損害賠償責任。又按不法侵害他人致死者，被害人之父、母、子、女及配
    偶，雖非財產上之損害，亦得請求賠償相當之金額。再按無行為能力人或限制行
    為能力人，不法侵害他人之權利者，以行為時有識別能力為限，與其法定代理人
    連帶負損害賠償責任。行為時無識別能力者，由其法定代理人負損害賠償責任。
    民法第一百九十二條第一項、第一百九十四條、第一百八十七條第一項分別定有
    明文。查被告丙○○為七十三年十一月三日出生，於本件車禍發生時，為限制行
    為能力人，就本件車禍事故之發生既有過失，而應負侵權行為損害賠償責任，已
    於前述，則原告依據前開規定，請求被告連帶賠償其所受之損害，自屬有據。茲
    就原告請求之各項損害及金額是否允當，分別審核論述如后：
    (一)殯葬費部分：
      查原告己○○有為簡文山支出殯葬費十五萬九千七百八十元乙節，業據提出雲
      林縣大埤鄉公所公墓管理使用費收據之影本一紙、估價單之影本二紙、支出明
      細之影本二紙為證，被告就上開殯葬費之支出，依簡文山之身分、社會地位等
      係屬必要乙節，亦不爭執，原告己○○此部分請求，自應准許。
    (二)精神慰撫金：
      按慰撫金之多寡，應斟酌雙方之身分、地位、資力與加害之程度及其他各種情
      形核定相當之數額，其金額是否相當，自應依實際加害情形與被害人所受之痛
      苦及雙方之身分、地位、經濟狀況等關係決定之。查被告丙○○為本件侵權行
      為時，年十八歲（民國七十三年十一月三日生），此有其年籍資料附於刑事案
      件內可稽，被告丙○○係五專學生，被告乙○○係國小肄業，在大陸地區工作
      ，業據被告陳明，渠二人名下無恆產，亦有稅務電子閘門財產所得調件明細表
      二份在卷可憑。原告戊○○係五十一年五月二十二日出生，現年四十二歲，國
      中畢業，目前無工作；原告己○○係五十七年七月五日出生，現年三十六歲，
      高中畢業，目前在電子公司任職，月薪約為四萬餘元；原告丁○○，六十二年
      三月二十日出生，現年三十一歲，高中畢業，目前在工廠任職，月薪約為五萬
      五千元等情，業據原告陳明，並提出畢業證書、土地及建物登記簿謄本之影本
      在卷為證。又原告戊○○名下有房屋及土地各一筆，投資數筆。汽車一部；原
      告己○○、丁○○名下各有房屋及土地一筆，亦有稅務電子閘門財產所得調件
      明細表三份在卷可憑。本院審酌上開兩造之年齡、教育程度、社會地位、資力
      等情形，並斟酌被告丙○○因駕車有左轉車未讓直行車先行、疏未注意車前狀
      況之過失情事，致簡文山死亡、自車禍發生迄今，尚未與原告達成和解、原告
      痛失父親，精神上確受有痛苦、並簡文山酒後注意能力已受影響，且無照駕車
      亦有違規定，又疏未注意車前狀況，隨時採取必要之安全措施，亦與有過失等
      一切情狀，認原告各請求非財產上之損害賠償一百萬元，猶屬過高，應以各五
      十萬元為適當。
    綜上，原告得請求被告連帶賠償者，原告戊○○、丁○○各為五十萬元，原告己○○為六十五萬九千七百八十元
八、惟按損害之發生或擴大，被害人與有過失者，法院得減輕賠償金額或免除之，民
    法第二百十七條第一項定有明文。查本件事故之發生，被告丙○○駕車有左轉車
    未讓直行車先行、疏未注意車前狀況之情事，固有過失，惟簡文山酒後注意能力
    已受影響，且無照駕車亦有違規定，又疏未注意車前狀況，隨時採取必要之安全
    措施，亦與有過失，亦有如前述，本院審酌上情，認被告丙○○駕車左轉車未讓
    直行車先行、疏未注意車前狀況，與簡文山酒後注意能力已受影響，且無照駕車
    亦有違規定，又疏未注意車前狀況，隨時採取必要之安全措施，兩者就發生本件
    事故原因力之強弱，認本件應減輕被告賠償責任十分之三。準此，依過失相抵原
    則，原告所得請求被告連帶賠償前開損害之金額即為原告戊○○、丁○○各為三
    十五萬元（500,000 X 7/10 =350,000），原告己○○為四十六萬一千八百四十
    六元（659,780 X 7/10 = 461,846）。
九、又按保險人依強制汽車責任保險法規定給付之保險金，視為加害人或被保險人損
    害賠償金額之一部分，加害人或被保險人受賠償請求時，得扣除之，強制汽車責
    任保險法第三十條定有明文。查原告於本件發生損害後，業已向投保強制汽車責
    任險之保險人申請強制汽車責任險理賠一百四十萬元，原告三人分別受領三十五
    萬元等情，為兩造所不爭執（所餘三十五萬元為簡文山之子簡進發所受領，簡進
    發亦有對被告提起損害賠償之訴，被告陳明於該事件中提出應扣減三十五萬元之
    抗辯），原告就前開已受領強制汽車責任險之金額，自應由上開金額中扣除。是
    原告三人得請求被告賠償之金額，應為原告戊○○、丁○○各為零元、原告己○○則為十一萬一千八百四十六元。是原告己○○請求被告連帶給付，在十一萬一
    千八百四十六元及自九十三年四月三日（即起訴狀繕本送達翌日）起至清償日止
    ，按年息百分之五計算之利息，為有理由，應予准許。原告己○○超過前開金額
    部分之請求，及原告戊○○、丁○○之請求，均無理由，應予駁回。
十、本案事證已臻明確，兩造其餘主張陳述及所提之證據，無礙勝負之判斷，爰不一
    一論列，附此敘明。
十一、本件原告之訴為一部有理由、一部無理由，依民事訴訟法第七十八條、第八十
      五第二項、第七十九條，判決如主文。
中　　　華　　　民　　　國　　九十三　　年　　 十一 　　月　　二十三　　日
                                臺灣板橋地方法院民事第三庭
                                    法  官  陳麗玲
右為正本係照原本作成
如對本判決上訴，須於判決送達後廿日內向本院提出上訴狀
中　　　華　　　民　　　國　　九十三　　年　　 十一 　　月　　二十三　　日
                                    書記官  顧嘉文
